臺灣臺北地方法院民事判決　　　　　　　　　　　　　九十三年度訴字第七四六號
　　原　　　告　桃園縣楊梅鎮公所
　　法定代理人　丁○○
　　訴訟代理人　王年柿律師
　　被　　　告　甲○○
　　　　　　　　乙○○
　　右　一　人
　　訴訟代理人　丙○○
當事人間請求返還價金事件，本院於中華民國九十三年六月三日言詞辯論終結，判決
如下：
    主    文
被告甲○○應給付原告新台幣捌拾萬仟佰拾元；被告乙○○應給付原告新
台幣貳佰壹拾陸萬柒仟佰拾玖元，及均自民國九十三年二月二十一日起至清償日
止，按年息百分之五計算之利息。
訴訟費用由被告甲○○負擔百分之二十八，被告乙○○負擔百分之七十二。
　　事    實
甲、原告方面：
  一、聲明：如主文所示。
  二、陳述：
  （一）原告於民國 (下同)八十二年七月二十九日向被告及訴外人黃展雲、王崔谷
        購買所有坐落桃園縣楊梅鎮○○段八四、八六地號土地（下稱「系爭土地」
        ），價金五千三百九十九萬二千六百五十六元，並分別於同年七月三十一日
        及九月二十七日各給付五百萬元（下稱「系爭買賣契約」）。嗣另於同年七
        月二十九日向訴外人黃龍英購買所有坐落同地段七二之二等地號土地二十六
        筆，價金一億七千六百九十九萬一千九百三十二元。
　（二）原告係公法人，購買上開土地之目的係預定供作垃圾掩埋場使用，購地資金
　  　　依規定由相關單位配合支付。兩造於系爭買賣契約第十條第三項特別約定：
    　  「各單位款項若無法撥入鎮公所時，雙方均得片面解約，所付價金無息退還
　  　　」。而所謂「款項無法撥入」，指原告向各單位籌措之資金無法取得，一旦
    　  原告事實上無法取得資金，即符合前開約定。是該約定乃係契約解除權之保
      　留，一方如有約定解除契約之事實發生時，即得行使解除權，與以給付不能
      　為由解除契約，屬法定解除權，須有法定給付不能事由始得主張者不同。
  （三）原告前前法定代理人即鎮長宋明雄與楊龍英之買賣涉嫌舞弊，經司法追訴後
        判刑，依規定撥入購地配合款之單位遂以此為由，停止撥付購地補助款。嗣
        桃園縣政府本於監督立場，於八十六年間另行出資購買同鎮○○段第二一０
        之一等地號土地九筆，撥交原告作為垃圾掩埋場使用，因此系爭買賣契約已
        無繼續之必要，且原預定之配合款亦確定無法撥付予及黃展雲、王崔谷，原
        告遂於八十七年十二月四日委由律師以存證信函向被告及黃展雲、王崔谷表
        示解除系爭買賣契約，並請求返還價金一千萬元，嗣因未獲置理，乃提起前
        案訴訟經本院以八十九年度重訴字第一一四一號判決認定系爭買賣契約業已
        解除且本件被告及黃展雲、王崔谷應共同返還原告一千萬元，而台灣高等法
        院八十九年度重上字第五七六號判決復認系爭買賣契約係出賣人各自出賣其
        應有部分，是前開應返還予原告之價金亦應依應有部分之比例計算而分別認
        定甲○○、乙○○應分別給付二百五十萬元，黃展雲應給付一百六十六萬六
        千六百六十六元，王崔谷應給付三十三萬二千六百六十二元，而就原審判決
        命黃展雲於給付原告一百六十六萬六千六百六十六元、王崔谷於給付原告三
        十三萬二千六百六十二元之範圍內為有理由，原審超過部分為無理由而予以
        廢棄確定。是依前開確定判決，本件被告乙○○尚應返還價金二百十六萬七
        千三百三十九元，而甲○○尚應返還八十三萬三千三百三十三元予原告。
  三、證據：提出系爭不動產買賣契約書、本院八十九年度重訴字第一一四一號判決
      書、台灣高等法院八十九年度重上字第五七六號判決書及最高法院九十二年度
      台上字第二四六一號判決書影本各乙份及楊梅鎮○○段0000－0000地
      號及0000－0000地號土地登記謄本為證。
乙、被告方面：
  一、被告甲○○方面：
    被告甲○○未於言詞辯論期日到場，亦未提出準備書狀作何聲明或陳述。
  二、被告乙○○方面：
   (一）聲明：原告之訴駁回。
   (二）陳述：系爭買賣契約係獨立之買賣契約，原告與黃龍英間之土地買賣另涉舞
        弊之事與系爭買賣契約無關，原告竟可以一紙公文，片面取消買賣契約。且
        依系爭買賣契約書第十二條規定：「甲方如不履約買受或不照本約交付價款
      　，則願將以繳價款全部聽憑乙方沒收並解除契約，不得異議。」是依被告自
        得沒收原告所付價款並解除契約。
  （三）證據：提出系爭不動產買賣契約書影本為證。
丙、本院依職權調取本院八十九年度重訴字第一一四一號、台灣高等法院八十九年度
    重上字第五七六號及最高法院九十二年度台上字第二四六一號請求返還買賣價金
    事件卷宗全部。
    理由
一、程序方面：
（一）本件被告甲○○，未於言詞辯論期日到場，核無民事訴訟法第三百八十六條各
      款所列情形，爰依原告之聲請，由其一造辯論而為判決。
（二）按訴訟標的於確定之終局判決中經裁判者，除法律規定外，當事人不得該法律
      關係更行起訴，民事訴訟法第四００條第一項定有明文。又按所謂訴訟標的，
      係指原告以訴或被告以反訴所主張或不認之法律關係，而以此項法律關係經確
      定之終局判決對之加以裁判者，始有既判力。次按，數人負同一債務或有同一
      債權，而其給付可分者，除法律另有規定外或契約另有訂定外，應各平均分擔
      或分受之，民法第二百七十一條定有明文。查本院八十九年度重訴字第一一四
      一號、台灣高等法院八十九年度重上字第五七六號及最高法院九十二年度台上
      字第二四六一號請求返還價金事件（下簡稱前案）之確定判決，雖其就原告請
      求被告甲○○、乙○○分別返還價金部分，與本件之當事人及法律關係相同，
      惟台灣高等法院八十九年度重上字第五七六號判決認系爭買賣契約係由出賣人
      依應有部分比例之面積計算應返還之價金而認定原判就黃展雲、王崔谷分別於
      給付一百六十六萬六千六百六十六元及三十三萬二千六百六十二元之範圍內為
      有理由，超過部分為無理由而予以廢棄，而甲○○及乙○○部分應維持原判各
      給付二百五十萬元。從而，原告就黃展雲、王崔谷判決廢棄部分，按應有部分
      之比例，對被告甲○○請求返還價金八十三萬三千三百三十三元，對被告乙○
      ○請求返還價金二百十六萬七千三百三十九元，即非前案判決之既判力所及，
      換言之，二者並非同一事件，先予敘明。
二、得心證之理由：
（一）原告主張：系爭買賣契約業經本院八十九年度重訴字第一一四一號判決認定業
      已解除且經台灣高等法院八十九年度重上字第五七六號及最高法院九十二年度
      台上字第二四六一號上訴判決認定甲○○、乙○○、黃展雲及王崔谷應各給付
      二百五十萬元、二百五十萬元、一百六十六萬六千六百六十六元及三十三萬二
      千六百六十二元予原告確定在案。是本件被告乙○○尚應返還原告價金二百一
      十六萬七千三百三十九元而甲○○尚應返還原告八十三萬三千三百三十三元，
      爰提起本件訴訟等語。被告則以：原告與黃龍英間之土地買賣另涉舞弊之事與
      系爭買賣契約無關。且依系爭買賣契約書第十二條之規定，原告如不履約買受
      或不照本約交付價款，則願將以繳價款全部聽憑被告沒收並解除契約，不得異
      議云云置辯。
（二）經查，原告主張原告於八十二年七月二十九日分別與被告及黃展雲、王崔谷四
      人及訴外人黃龍英簽訂買賣契約，各以總價款五千三百九十九萬二千六百五十
      六元、一億七千六百九十九萬一千九百三十二元，向被告及黃展雲、王崔谷購
      買系爭土地及黃龍英所有坐落桃園縣楊梅鎮○○段七二之二等地號土地二十六
      筆，作垃圾掩埋場使用，原告並於同年七月三十日、九月二十二日各給付五百
      萬元予被告及黃展雲、王崔谷，被告則將土地所有權狀、土地登記謄本及地籍
      圖謄本及系爭土地交付予原告。嗣因原告之前法定代理人宋明雄與楊龍英間買
      賣涉嫌舞弊，經判刑在案致本案購地補助款確定無法撥付，桃園縣政府乃於八
      十六年間另行出資購買桃園縣楊梅鎮○○段第二一○之一等地號土地九筆，撥
      交原告作垃圾掩埋場使用，原告遂本於系爭買賣契約第十條第三項之特別約定
      於八十七年十二月四日以存證信函向被告解除系爭買賣契約等事實，業經本院
      依職權調取前案卷宗內所附之土地登記謄本、不動產買賣契約書影本、收據影
      本、本院八十五年度上訴字第二五三四號刑事判決書、桃園縣政府八十四年六
      月一日八四府環四字第一一○三一八號函、八十九年八月九日府環四字第一三
      五七四一號函、臺灣省政府環境保護處八十四年五月十六日八四環四字第三一
      七五六號函、桃園縣政府購置財物合約書、原告律師函、掛號郵件收件回執可
      證，並為被告所不爭執，是堪信前開事實為真實。
（三）又查被告主張其已合法解除契約等情，被告則以前詞置辯，經查系爭契約第十
      條其他約定事項第三項約定：各單位款項若無法撥入原告時，雙方均得片面解
      約，所付價金無息退還。是系爭買賣契約即係以上開將來客觀上不確定事實為
      停止條件，於條件成就時，兩造可隨時行使約定解除權而解除契約，並互負回
      復原狀義務。從而，桃園縣政府既已確定不再向台灣省政府環境保護處申請撥
      付補助經費予原告，已如前述，是系爭契約之前開約定解除權發生之停止條件
      即屬成就，故原告據以解除契約，應無不合。此外，系爭買賣契約書第十二條
      固規定甲方（即原告）如不履約買受或不照本約交付價款，則願將已繳價款全
      部聽憑乙方（即被告及黃展雲、王崔谷）沒收並解除契約不得異議。惟此條款
      之適用，應以系爭買賣契約仍有效存續為前提，而系爭契約買賣契約既已由原
      告合法解除，自無系爭買賣第十二條之適用甚明。從而，原告自得請求被告返
      還所收受共一千萬元之賣賣價金，堪以認定。
（四）按數人負同一債務或有同一債權，而其給付可分者，除法律另有規定或契約另
      有訂定外，應平均分擔或分受之，民法第二百七十一條定有明文。是被告甲○
      ○、乙○○及黃展雲、王崔谷既係各自出售系爭土地應有部分與被告，就所收
      受之一千萬元價金，自依應有部分比例返還予原告。經查，系爭八十四號土地
      面積共二九七二平方公尺，被告甲○○、乙○○及訴外人黃展雲、王崔谷之應
      有部分各為三分之一、十五分之七、十分之一、十分之一，面積分別為九九一
      平方公尺、一三八七平方公尺、二九七平方公尺、二九七平方公尺；第八十六
      號土地面積共五九五六平方公尺，被告甲○○、乙○○及訴外人黃展雲之應有
      部分分別為三分之一、十五分之七、五分之一，面積各為一九八五平方公尺、
      二七八○平方公尺、一一九一平方公尺，則二筆地號系爭土地面積共為八九二
      八平方公尺，被告乙○○、甲○○及訴外人黃展雲、王崔谷應有部分之面積則
      分別為二九七六平方公尺、四一六七平方公尺、一四八八平方公尺、二九七平
      方公尺，有土地登記謄本二件附卷可證。則被告甲○○、乙○○、及訴外人黃
      展雲、王崔谷依前開應有部分之比例，應分別返還價金三百三十三萬三千三百
      三十三元、四百六十六萬七千三百三十九元、一百六十六萬六千六百六十六元
      、三十三萬二千六百六十二元予原告（其計算方式：10,000,000元÷8928＝
      1,120.07元（每平方公尺收受之價金）1120.7元×2976＝3,333,333元112
       0.7元×4167＝4,667,339元1120.7元×1488＝1,666,666元1120.7元×2
       97＝332,662元）。是就被告甲○○、乙○○部分，分別扣除前案判決所命給
       付二百五十萬元後，被告甲○○尚應返還八十三萬三千三百三十三元予原告
       ，而被告乙○○尚應返還二百十六萬七千三百三十九元予原告。（其計算方
       式：甲○○部分：３, ３３３, ３３３元─２, ５００, ０００元＝８３
       ３, ３３３元；乙○○部分：４, ６６７, ３３９元─２, ５００, ００
       ０元＝２, １６７, ３３９元）。
（五）綜上，原告主張解除契約，請求被告甲○○給付八十三萬三千三百三十三元；
      被告乙○○給付二百十六萬七千三百三十九元，及均自起訴狀繕本送達之翌日
      即九十三年二月二十一日起至清償日止，按週年利率百分之五計算之利息予原
      告，即屬有據，應予准許。
四、結論：原告之訴為有理由，依民事訴訟法第三百八十五條第一項前段、第八十五
    條第一項但書，判決如主文。
中　　　華　　　民　　　國　　九十三　　年　　　六　　　月　　　十八　　日
                              民事第二庭  法  官    黃雯惠
正本係照原本作成。
如對本判決上訴，須於判決送達後廿日內向本院提出上訴狀。
中　　　華　　　民　　　國　　九十三　　年　　　六　　　月　　　十八　　日
                                          書記官    林玗倩
